【裁判字號】    98,建,81
【裁判日期】    990129
【裁判案由】    給付工程款
【裁判全文】
臺灣臺北地方法院民事判決                98年度建字第81號
原      告  新碁實業股份有限公司
法定代理人  甲○○
訴訟代理人  林復宏律師
複代理人    林紹源律師
被      告  立鴻營造工程有限公司
法定代理人  乙○○
訴訟代理人  丙○○
上列當事人間請求給付工程款事件，本院於九十九年一月七日言
詞辯論終結，判決如下：
    主  文
被告應給付原告新台幣柒拾萬肆仟壹佰伍拾元，及自民國九十八
年四月二十九日起至清償日止，按年息百分之五計算之利息。
訴訟費用由被告負擔。
本判決於原告以新台幣貳拾肆萬元供擔保後，得假執行。但被告
如以新台幣柒拾萬肆仟壹佰伍拾元為原告預供擔保，得免為假執
行。
    事實及理由
一、原告起訴主張：民國92年2月間，訴外人永聯營造工程股份
    有限公司（下稱永聯公司）承攬國立台灣大學（下稱台大）
    學人宿舍新建統包工程，原告承攬永聯公司總計130套之「
    廚具工程」，原告安裝78套廚具後，因永聯公司嚴重逾期，
    94年9月20日遭台大終止契約，台大於94年11月9日函告永聯
    公司，到場材料機具設備等由學校全權使用，並將設備轉由
    被告接續完成工程。兩造因而先於95年3月8日簽訂「工程合
    約書」（下稱系爭合約一），由原告繼續承攬施作「台大學
    人宿舍新建統包工程－椰風專案第一期」之廚具工程（下稱
    廚具工程），總價新台幣（下同）2,012,930元（含稅），
    內容約定原告每套廚具以36,263元計算，應另安裝52套廚具
    並負責原已安裝廚具之缺失改善；嗣於96年2月26日簽訂「
    發包工程承攬書」（下稱系爭合約二），由原告承攬施作「
    台大學人宿舍新建工程－1號基地家具工程」（下稱家具工
    程；以上廚具工程與家具工程合稱系爭工程）。原告依約完
    成系爭工程，惟被告尚欠704,150元未為給付，為此，爰依
    據兩造承攬契約之法律關係，聲明請求：(一)被告應給付原告
    704,150元，及自起訴狀繕本送達翌日起至清償日止，按年
    息5%計算之利息；(二)原告願供擔保，請准宣告假執行。
二、被告則抗辯以：
  (一)原告向被告承攬系爭工程，兩項工程合約總價為4,317, 076
    元（未稅），被告於96年10月31日前已先後給付原告工程款
    合計4,070,182元（含代墊款65,000元），另依合約規定完
    工後原告需提供原廠保固書及出廠證明，原告迄今未提供予
    被告。被告與原告之工程合約總價為4,317,076元，外加營
    業稅金5％即215,854元，被告已給付原告工程款3,906,013
    元、稅金99,173元及代墊工程款65,000元（廢棄物清除運棄
    ），剩餘工程尾款應為346,063元（0000000-0000000-00000
     ）、稅金餘額（000000 -00000）為116,681元。
  (二)原告為承攬人，對完成之工作物依民法第492條至第501條規
    定，本應負「瑕疵擔保責任」，兩造間既無「特約」免除原
    告之保固責任，原告即應負保固責任。且保固責任之期限，
    依民法第498條第2項、第499條、第501條規定，應為5年。
    保固金按工程總價百分之五計算，原告保固金金額為215,
    854元（4,317,076元*0.05=215,854元）由原告工程尾款扣
    留，保固期滿無息退還，故實際被告應給付之工程款為130,
    209元（計算式：346,063元－215,854元＝130,209元）。
  (三)原告施工所產生之工程廢棄物、垃圾等，原告應自行清運，
    清潔工地乾淨後，始得交由被告接收，此乃原告應負之契約
    附隨義務，亦為履行契約之誠信原則，亦為工程界之實務慣
    例。詎原告拒不清理，經催告亦置之不理，致工地現場廢棄
    物、垃圾充斥，雜亂不堪，原告施工期間因逾期及施工缺失
    遲未改善，造成工程延宕致被告遭業主罰款，目前與業主台
    灣大學仲裁中，另外原告施工缺失未改善，經催告後原告仍
    不改善，被告只好另行雇工修繕被告代墊清潔費用65,000元
    。
  (四)被告與訴外人永聯公司及其分包商並無合約關係，原告稱被
    告給付之兩筆工程款款項合計283,135元，係原告之前施作
    永聯公司之廚具工程款項，與事實不符。
  (五)故原告工程款餘額346,063元中，扣除保固金215,854元於保
    固期滿無息退還外，被告應給付原告工程尾款為130,209元
    （計算式：346,063元－215,854元＝130,209元），稅金餘
    額為116,681元（215,854元－99,173元）必須原告開立發票
    才可主張稅金，原告請求被告給付704,150元，實無理由。
  (六)聲明：
    1.原告之訴駁回。
    2.如受不利判決，願供擔保，請准宣告免為假執行。
三、兩造不爭執之事項：
  (一)訴外人永聯公司於92年2月間承攬台大學人宿舍統包工程－
    椰風專案第1期，原告承攬其中130套之廚具工程，已安裝78
    套廚具後，施工期間因永聯公司嚴重逾期，94年9月20日遭
    台大終止承攬合約，台大並於94年11月9日函告永聯公司，
    到場材料機具設備等均由學校全權使用，並將上述設備交由
    履約保證廠商中央產物保險股份有限公司（下稱中央產險）
    所洽廠商即被告，接續完成該工程，並負責已施工工程缺失
    改善。
  (二)被告於95年3月8日以每套廚具36,263元與原告簽訂系爭合約
    一，共計2,012,930元（含稅），依約原告需安裝52套廚具
    及修補原告之前承攬永聯公司已安裝之廚具缺失。原告另於
    96年2月26日向被告承攬系爭家具工程，計240萬元（未稅）
    。
  (三)原告前於96年9月26日發函予被告，請其儘速辦理驗收並支
    付完工款。
  (四)被告則於96年9月4日、同年月28日發函與原告，要求改善廚
    具相關缺失。
四、得心證之理由：
  (一)兩造關於系爭工程總價款（不含稅）之認定：
    查廚具工程之工程總價為2,012,930元（含稅），還原未稅
    價為1,917,076元【計算式：2,012,930 (1+5%)=1,917,07
    6（元以下四捨五入）】；另家具工程之工程總價為2,400,0
    00元（未稅），此有「工程合約書」（本院卷(一)第5-10頁）
    及「發包工程承攬書」（本院卷(一)第12-13頁）在卷可稽，
    復為兩造所不爭執，自堪信為真實，是系爭工程不含稅之總
    價款為4,317,076元。
  (二)被告已給付原告工程款金額之認定：
    經比對原告主張被告已付款項內容（本院卷(一)第15頁）與被
    告抗辯其已付款項內容（本院卷(一)第86頁），兩造之差異僅
    在於被告抗辯其曾支付第一、二期工程款270,230元及稅金
    12,905元（合計283,135元），原告固不否認被告曾支付該
    筆款項，惟稱：該筆款項係其之前施作永聯公司之廚具工程
    款項，由被告依其與台大的約定支付，不應列入系爭合約一
    之已付工程款中等語。經查，上開第一、二期工程款付款支
    票之到期日分別為94年11月14日及94年12月28日，有該等支
    票附卷為憑（本院卷(一)第90-91頁），均在兩造於95年3月8
    日簽訂系爭合約一之前，是上開款項是否係支付原告為被告
    施作之廚具工程工程款，誠非無疑，況依據友邦產險、被告
    及台大三方於94年10月21日簽訂之工程契約補充條款第5條
    約定：「本工程自94年8月1日迄今之實做計價工程款，由丙
    方（按指被告，下同）向甲方（按指台大）計價給付分包商
    ；丙方應妥善處理分包商問題。」，有台大以98年8月27 日
    校總字第0980037594號函檢附之「工程契約補充條款」（本
    院卷(二)第30-31頁）存卷足參，可知原告前自94年8月1日起
    至同年10月21日止為永聯公司施作工程之工程款，被告確有
    向台大計價後給付原告之義務，是原告稱被告所支付之上開
    第一、二期工程款係為支付之前原告與永聯公司間之工程款
    等語，實有所據，被告復未能證明該筆款項確係為支付其後
    兩造始成立之系爭合約一之廚具工程工程款，從而，自不應
    計入系爭合約一之已付工程款中。綜上，被告就系爭工程已
    付之款項（含稅）為3,722,051元【計算式：603,879+1,006
    ,465+191,707+480,000+720,000+480,000+240,000=3,722,
    051】。
  (三)被告主張應扣款之部分：
    1.代墊款65,000元：被告稱因原告未自行清運其施工所產生
      之工程廢棄物、垃圾等，經催告亦置之不理，被告只好另
      行雇工修繕被告代墊清潔費用65,000元云云，雖提出領款
      簽收單為證（本院卷(一)第100-103頁），惟為原告所否認
      ，被告復始終未能舉證證明原告有如其所述未清運施工廢
      棄物、垃圾及其曾催告之事實，是其據以主張應扣款65,0
      00元，尚嫌無據。
    2.債務不履行：被告稱原告施工逾期，造成工程延宕，另施
      工缺失未改善，經被告催告仍不改善，被告只好另行雇工
      修繕，此等修繕費原告應依債務不履行之法律關係予以賠
      償並與被告應付之工程款抵銷云云，雖提出催告函（本院
      卷(一)第44-52頁）、照片（本院卷(二)第89-91頁）為憑，但
      為原告所否認，被告復始終未能舉證證明原告確有如其所
      指施工逾期、瑕疵及未改善施工缺失之情事，是其據以主
      張原告應負損害賠償責任並與其應付之工程款抵銷，亦屬
      無由。
  (四)被告末又辯稱應由原告工程尾款扣留保固金即工程總價5%之
    215,854元云云，惟觀諸卷附系爭合約一（本院卷(一)第6-10
    頁），僅於第12條有保固期限1年之約定，另卷附系爭合約
    二（本院卷(一)第12頁），亦僅有保固期限依據被告與業主合
    約規定辦理之約定，且明訂全部完工經業主驗收合格，原告
    完成保固手續後即支付剩餘10%之尾款，均未有工程總價5%
    保固金之約定。被告雖稱有此工程慣例，惟實務上保固手續
    有出具保固書、開具保固金票據或自工程款中扣除等不一之
    方式，此為本院職務上辦理相關工程案件所知悉，並無必由
    工程款中扣除保固金之慣例。兩造之合約既未有自工程款中
    扣留保固金之約定，被告復未能證明有此習慣，是其自無由
    從應付原告之工程款中扣留215,854元以為保固金。
  (五)綜上，系爭工程總價款不含稅為4,317,076元，加上原告已
    開發票部分之稅金共109,125元【計算式：28,756＋57,512
    ＋22,857=109,125】，有統一發票（本院卷(一)93-94頁）在
    卷可稽，且為被告所不爭執，以上被告本應給付原告之工程
    款含稅為4,426,201元【計算式：4,317,076+109,125=4,426
    ,201 】，被告已給付原告含稅3,722,051元，而被告關於應
    扣款及應扣留保固金之主張均不可採，故被告尚應給付原告
    704,150元【計算式：4,426,201-3,722,051=704,150】。從
    而，原告依承攬契約關係，請求被告給付工程款704,150元
    ，及自起訴狀繕本送達翌日即98年4月29日（被告於98年4月
    28日閱卷，詳本院卷(一)第36頁）起至清償日止，按年息5%計
    算之利息，為有理由，應予准許。
  (六)至兩造其餘之攻擊防禦方法及證據資料，經本院斟酌後，認
    為均不足以影響本判決之結果，自無一一詳予論述之必要，
    附此敘明。
五、假執行之宣告：
    兩造均陳明願供擔保，以代釋明，聲請宣告假執行或免為假
    執行，經核均無不合，爰分別酌定相當之擔保金額予以准許
    。
六、訴訟費用之負擔：民事訴訟法第78條。
中    華    民    國    99    年    1     月    29    日
                  民事第二庭    法  官  歐陽漢菁
以上正本係照原本作成
如對本判決上訴，須於判決送達後20日內向本院提出上訴狀
中    華    民    國    99    年    1     月    29    日
                                書記官  吳貞瑩

司法院資訊處製作；財團法人民間司法改革基金會備份。
